最　高　行　政　法　院　判　決　　　　　　　　　九十一年度判字第一二二二號
　　再 審原 告　甲○○
　　再 審被 告　財政部臺灣省北區國稅局
　　代　表　人　林吉昌
右當事人間因綜合所得稅事件，再審原告對本院中華民國八十八年四月十五日八十八
年度判字第一○六○號判決提起再審之訴。本院判決如左：
　　主  文
再審之訴駁回。
再審訴訟費用由再審原告負擔。
　　事  實
緣再審原告八十年度綜合所得稅結算申報，再審被告以其漏報取自國防部中山科學研
究院（以下簡稱中科院）之薪資所得計新台幣（下同）二四三、○三六元，乃核定補
徵稅額一三、八六六元。再審原告不服，申請復查結果，未獲變更，循序提起行政訴
訟，為本院八十八年度判字第一○六○號判決（以下簡稱原判決）駁回。再審原告復
以原判決適用法規顯有錯誤為由，提起再審之訴，茲摘敘兩造訴辯意旨如次：
再審原告起訴意旨略謂︰一、財政部稅制委員會於七十九年、八十三年、八十七年所
編印各版新舊所得稅彙編中，分別以七十九年十月十八日台財稅第00000000
0號、八十三年八月三十一日台財稅第000000000號、八十七年九月二十一
日台財稅第八七一九六五三六六號函再三的向人民宣示，凡未編入該年度版之「本部
及各權責機關所對外發布舊函示，非經其重行核定，一律不再援引適用」，經遍查其
七十九年、八十三年、八十七年版之所得稅法令彙編中，皆未列入財政部六十八台財
稅三八五○一號函、行政院台八十四財三七○○七號函，依上開各年度版所得稅法令
彙編首揭各函示之意旨，應為無效之函示，必經各權責機關重新核定後，始重新生效
，是以財政部及行政院如欲起課中科院非軍職員工品位加給或技術津貼之稅賦，必須
立刻重新函示，方能起課，否則即違反「禁反言－政府機關言出必行，不能反悔」之
原則，而國家社會將在政府朝令夕改之狀況下，抗爭不斷，陷入混亂不安之局面，合
該陳明。二、本案爭議之要點之一為財政部及其所屬各區國稅局身為行政主管機關，
雖得本於職權依據所得稅法責成行政釋示聲明應稅之主張，但自六十八年稽徵機關函
示徵免原則以來，至八十四年十月十七日確定應稅期間，中科院依徵免原則認定免稅
，並多次向桃園縣稅捐稽徵處及財政部北區國稅局據實說明，而主管機關除以右述七
十九、八十三、八十七年所得稅法令彙編之函示，及不作為之默示同意此部分免稅，
導致長期以來中科院員工信賴此等主張，認為財政主管機關以上開函示及不作為默示
，乃基於行政一體原則，授權國防部及中科院或其他公務機關之相互認定，並合於行
政行為明確性原則下，在實質上已存在信賴之法律效力，因而作成生涯規劃，處置財
產（復無扣繳憑單），故應有行政法上「信賴保護」原則之適用，依據鈞院七十六年
判字第四七四號判決文示以「．．．不管行政機關之決定是否合法，除了重大且明顯
之瑕疵或其違法係可歸責於納稅義務人外，行政機關之行為一經表露於外，人民通常
會對所造成的法律狀態之存續寄以信賴，並以之作為依據，此種依據信賴，應受保護
」，及一般法學原理亦皆言「信賴保護原則」，係指人民信賴政府機關之決定，就其
生活關係已有適當之安排，政府機關應給予保護或給予合理補償而言。是以財稅機關
在七十九、八十三年版所得稅法令彙編中以首揭各函示之意旨及長期不作為之默示，
所造成之財政部六十八台財稅三八五○一號函無效之法律效力，應使中科院非軍職員
工在八十四年十一月十七日行政院台八十四財三七○○七號發布前享有「信賴保護」
的利益，此為財稅機關必須允諾的法律保護結果，實無關事業主（中科院）之承諾或
應由事業主負擔之稅賦，因此往前補課中科院非軍職員工五年稅之處分顯然違法，理
應辨明。三、再按所得稅法第九十四條第一項：「扣繳義務人於扣繳稅款時，應隨時
通知納稅義務人，並依本法第九十二條之規定，填具扣繳憑單發給納稅義務人，如原
扣稅額與稽徵機關核定稅額不符時，扣繳義務人於繳納稅款後，應將溢扣之款退還納
稅義務人；不足之數由扣繳義務人補繳，但扣繳義務人得向納稅義務人追償之。」明
白規定扣繳義務人即中科院院長及主辦會計，有先行代納稅義務人繳納之義務。固然
同法第八十九條第二項有「扣繳義務人未履行扣繳義務責任，而有行蹤不明或其他情
事，致無從追究者，稽徵機關得逕向納稅義務人徵收之」的敘述。卻完全不適用於中
科院非軍職員工五年補課稅案中，其理至明，因為中科院為國家機關，扣繳義務人承
命行事，不敢稍有潛越，復有國防部、行政院等上級機關可資追究，非無從也。更何
況稅捐稽徵法第四十八條之三（修正條文）復有「納稅義務人違反本法規定，適用裁
處時之法律。但裁處前之法律有利於納稅義務人者，適用最有利於納稅義務人之法律
。」（從新從輕之原則）及中央法規標準法第十八條「．．．但舊法規有利於當事人
而新法規未廢除或禁止所聲請事項，適用舊法規。」（從優原則）之立法旨意，皆明
白律定認事用法原則，必須優先考慮對人民（納稅義務人）最有利之部分後，仍然無
法免除其責時，方得對人民（納稅義務人）處分，此為先進民主國家所普遍遵行的原
則（且所得稅法第九十四條第一項為現行有效之法律。）所以財政部及其所屬各區國
稅局，直接向中科院非軍職員工追課五年稅之處分，顯然有違所得稅法第九十四條第
一項法定之程序正義，應請鈞院撤銷原處分。四、又財政部六十八年台財稅三八五○
一號徵免原則，及行政院台八十四財三七○○七號補充規定，明顯變更人民之權利、
義務者，有牴觸中央法規標準法第五條、第六條之意旨，復未遵第七條．．．並即送
立法院之規定，亦明顯有違程序上之正義。五、就稅法而言，稅捐稽徵法為規範所有
稅法（關稅、礦稅除外）之稽徵程序，相對於所得稅法單就個人綜合所得稅及營利事
業所得稅所為單純規範而言，則稅捐稽徵法為稅法之普通法，所得稅法為所得稅之特
別法，無可置疑。所以就中央法規標準法第十六條「法規對其他法規所規定之同一事
項而為特別之規定者，應優先適用之，其他法規修正後，仍應優先適用。」特別法優
於普通法原則，顯然稅捐稽徵法第二十一條第一項第一款、第三款之規定，目標應為
中科院，及其上級機關國防部、行政院。六、綜上所述，財政部及其所屬各區國稅局
認事用法反覆無常，明顯違反稅捐稽徵的法定程序正義及信賴保護原則，不應補課五
年之稅捐；或其補課對象應為中科院及其上級機關國防部、行政院，而不是非軍職員
工。請將原判決廢棄，並撤銷一再訴願決定及原處分等語。
再審被告答辯意旨略謂：一、經查中科院之預算雖分別依計畫編列人事費支應其員工
之各項給與，但實際上領受「科技品位加給」或「技術津貼」之非軍職人員，無論配
屬之單位或參與不同計畫，悉依該院所訂「科技人員品位支給標準表」、「技術員薪
給標準表」之等級，每月按級定額領取「科技品位加給」或「技術津貼」。該院與其
聘僱人員之約定事項亦載明所指薪給，除實物代金及眷補費外，包括全部給與，是以
該院非軍職人員所領受之「科技品位加給」或「技術津貼」，核屬其因提供勞務所取
得之報酬，再審被告於八十二年間曾派員前往該院現場瞭解結果，該院支付非軍職人
員之「科技品位加給」及「技術津貼」係採按月給付方式，是原核定以系爭薪資所得
（研究補助費或品位加給）二四三、○三六元，併課當年度綜合所得額，核定應補稅
額一三、八六六元，要無不合。又本件原核定發單補徵稅款，並未逾前揭稅捐稽徵法
第二十一條所定核課期間，所稱基於信賴利益不宜追溯補徵等節，殊無足採。二、另
再審原告訴稱依所得稅法第九十四條第一項規定扣繳義務人即中科院主辦會計有先行
代納稅義務人之義務，國稅局直接向中科院非軍職員工追課，有違該條法定之程序正
義乙節；惟按「凡有中華民國來源所得之個人，應就其中華民國來源之所得，依本法
規定，課徵綜合所得稅。」、「納稅義務人應於每年二月二十日起至三月底止，填具
結算申報書，向該管稽徵機關，申報其上一年度內構成綜合所得總額．．．，以及有
關減免、扣除之事實，並應依其全年應納稅額減除暫繳稅額及尚未抵繳之扣繳稅額，
計算其應納之結算稅額，於申報前自行繳納。．．．。」分別為所得稅法第二條及第
七十一條第一項所明定。是本件再審原告既有前揭規定之應稅所得，即應依法合併申
報綜合所得稅，其未依規定合併申報，再審被告據以併課補徵，要無不合，再審原告
所訴，顯無理由，委無足採。三、至再審原告主張各節，前經鈞院行政訴訟判決，業
已詳為審酌論駁在案，並無適用法規錯誤之情形，再審原告仍執前詞反覆訴求，殊難
謂為有理由，又其以原判決「適用法規錯誤」之理由，提起再審之訴，亦僅為再審原
告對法律見解之歧異，要難符合行政訴訟法第二百七十三條第一項第一款規定之要件
，是所訴核不足採。為此，請判決駁回再審之訴等語。
    理  由
按行政訴訟法第二百七十三條第一項第一款（修正前行政訴訟法第二十八條第一款）
所謂適用法規顯有錯誤，係指原判決所適用之法規與該案應適用之現行法規相違背，
或與解釋判例有所牴觸者而言。至於法律上見解歧異，再審原告對之縱有爭執，要難
謂為適用法規錯誤，而據為再審之理由。查再審原告八十年度綜合所得稅結算申報，
再審被告以其漏報取自中科院之薪資所得計二四三、○三六元，乃核定補徵稅額一三
、八六六元。再審原告不服，申請復查結果，未獲變更。再審原告仍不服，循序提起
行政訴訟，本件原判決認：「查憲法規定提高從事教育、科學等工作者之待遇，並不
表示該項工作者其所得享有免稅之特權。原告（即再審原告，下同）指所得稅法第四
條第八款但書之規定違憲云云，要無可取。又本件中科院之預算雖分別依計畫編列人
事費支應其員工之各項給與，但實際上領受『品位加給』或『技術津貼』之非軍職人
員，無論配屬之單位參與不同計畫，均依該院所訂『科技人員品位加給支給標準表』
、『技術員薪給標準表』之等級，每月按級定額領取科技品位加給或技術津貼。且該
院與其聘僱人員之約定事項亦載明所指薪給，除實物代金及眷補費外，包括全部給與
，其非軍職人員所領受之科技品位加給或技術津貼，核屬因提供勞務所取得之報酬，
應無行為時所得稅法第四條第八款免納所得稅規定之適用。況被告（即再審被告，下
同）於八十二年間派員前往該中科院瞭解結果，其支付非軍職人員之科技品位加給及
技術津貼確係按月給付方式，復經中科院八十一年十一月三日（八一）訓誠字第一六
八七三號函致被告，說明該院各類薪資扣繳所得稅狀況：『以該院於年度開始即訂有
各項研究計畫，並按照研究計畫逐月實施。各項研究計畫除一般經費外，為獎勵科技
人員竭盡心智參與研發工作，另編列研發人員研究補助費及技術津貼。為便利作業，
研發人員研究補助費係採按月發放方式，再經由成本歸戶手續，回歸計畫預算內（研
究補助費採個案給付，必將增加人力及作業之負擔，不符經濟效益）』等語。足見中
科院給付非軍職員工之品位加給及技術津貼之所得，屬經常性研究補助費給與，且依
職級按月定額支給，為提供勞務所取得之報酬，依行為時所得稅法第四條第八款但書
及第十四條第一項第三類之規定，核非屬免稅之所得，系爭應納稅款，既未逾稅捐稽
徵法第二十一條所定核課期間，被告依上開所得稅法規定、發單補徵稅款，核與租稅
法定之原則無違。至所稱信賴保護原則，係指人民信賴政府機關之決定，就其生活關
係已有適當之安排，應給予保護或給予合理補償而言。本件財政部（六十八）台財稅
字第三八五○一號函釋說明：『一、凡依職級按月定額發給者，應屬各該研究人員之
薪資所得，應於給付時應依法辦理扣繳，所得人並應於年度結算申報時合併申報課稅
。二、如係按研究計劃個案給付、並非通案按職級按月給付者，則為研究補助費，依
法可免納所得稅。三、如屬第一種情形，中科院以往未依法扣繳，所得人以往年度亦
未申報納稅者，應即請中科院轉知各所得人自行向稽徵機關補報並補繳應納稅款，可
免予處罰，自六十九年一月起，中科院應於給付時依法扣繳，所得人應於每年終後合
併申報綜合所得稅。．．．』並未就系爭依職級按月定額發給之所得為應予免稅之承
諾，自無信賴保護原則之適用。而前揭所得稅法之規定一直未曾變更，被告八十二年
四月十五日北區國稅三第八二○○七三○七號函僅係該局對財政部之建議函，並非對
外發布之有效函釋，亦不因該建議函而生信賴保護之問題。又按納稅義務人如有所得
稅法第十四條第一項各類之所得，即應依同法第七十一條規定申報納稅，而所得稅法
第九十五條之規定，僅係為加強課稅資料之正確性，授予稽徵機關調查及督促扣繳義
務人確實依規定扣繳，是不可因稽徵機關未為調查或督促扣繳義務人，即認納稅義務
人就其取得之所得不負申報納稅之義務。再課稅與否應由稽徵機關依法認定，非可由
事業團體或機關自行認定，原告主張系爭所得既經發放單位認定為免稅，足堪信實云
云，尚屬誤解。另國中小教師課外輔導所得是否免稅及稅賦是否公平，則屬另案，尚
難比附援引，執為本件補徵所得稅有違不溯既往原則之論據。而行政院秘書長八十四
台財三七○○七號函係在釋明其認系爭所得應納稅之一貫見解，並無確立該所得自該
函起始應徵稅之意。至訴願法第十九條規定，訴願就書面審查決定之，必要時，得為
言詞辯論。故訴願、再訴願（訴願法第二十七條準用第十九條規定）係以書面審查決
定為原則，言詞辯論於必要時始例外為之。本件訴願及再訴願機關認無言詞辯論之必
要，依法律所規定之程序，就書面審查而為決定，自無違誤。綜上原告主張各節均無
可採，被告依行為時所得稅法第四條第八款及同法第十四條第一項第三類規定，補徵
原告漏報稅款一三、八六六元，一再訴願決定遞予維持，俱無不合。本件無命中科院
參加及行言詞辯論之必要。原告起訴論旨，非有理由。」因而依行為時所得稅法第四
條第八款及同法第十四條第一項第三類規定，認再審原告前訴訟程序之訴為無理由，
乃予駁回。核其所適用之法律，並無與該案應適用之法律相違背，或於解釋判例有所
牴觸之情形，自難謂原判決有行政訴訟法第二百七十三條第一項第一款之再審原因。
茲再審原告仍執陳詞為如事實欄所載之主張，衡屬其個人法見解之歧異，再審原告縱
對之存有爭執，揆之首揭說明，亦難謂為適用法規錯誤，而執為再審之依據，本件再
審之訴顯無再審理由，應予駁回。又本件事證已明，再審原告聲請言詞辯論並命中科
院參加訴訟，核無必要，併此明。
據上論結，本件再審之訴為無理由，爰依行政訴訟法施行法第二條、行政訴訟法第二
百七十八條第二項、第二百八十一條、第九十八條第三項前段，判決如主文。
中　　華　　民　　國　　九十一　　　年　　　七　　　　月　　　十八    　日
                    最 高 行 政 法 院  第 五 庭
                                審 判 長 法  官　　　徐　樹　海
                                         法  官      劉　鑫　楨
                                         法  官　　　廖　宏　明
                                         法  官　　　鄭　淑　貞
                                         法  官　　　林　家　惠
右  正  本  證  明  與  原  本  無  異
　　　　　　　　　　　　　　　　　　　　 法院書記官　陳　盛　信
中　　華　　民　　國　　九十一　　　年　　　七　　　　月　　　十九　　　日
